臺灣高等法院刑事判決　　　　　　　　93年度上易字第2029號
　　上　訴　人　台灣士林地方法院檢察署檢察官
　　被　　　告　甲○○
上列上訴人因被告家庭暴力罪之傷害案件，不服台灣士林地方法
院93年度易字第54號，中華民國93年9月10日第一審判決（起訴
案號：台灣士林地方法院檢察署92年度偵字第10349號），提起
上訴，本院判決如下：
    主  文
上訴駁回。
    理  由
一、公訴意旨略以：被告甲○○係乙○○（原名詹月娥）之夫，
    申張幸子為被告甲○○之母，彼等間分別具有家庭暴力防治
    法第3 條第1 、3 款所定之家庭成員關係。民國（下同）92
    年8月12日晚上10時30分許，甲○○與父申國宗、母申張幸
    子返回台北市○○區○○街138 巷6 號2 樓住處之際，申張
    幸子認乙○○不該干擾甲○○之工作，乃在其次孫申學偉面
    前數落乙○○不是，乙○○聞言回以：「現在是農曆七月，
    老人家不要亂說話」等語，申張幸子心生不滿，竟基於傷害
    之犯意，徒手毆打乙○○胸口處（申張幸子傷害部分業經原
    審判處罪刑確定），乙○○順勢退入臥室，申學章、申學偉
    及申婉君兄妹見狀立即往前保護乙○○，申張幸子推擠中腳
    步不穩不慎跌倒至衣堆中，甲○○聽見聲響趕至臥室中瞭解
    情況，申張幸子趁機接續以徒手毆打乙○○之左臉頰顴骨處
    （眼睛下部），乙○○遭襲往後退至浴室門口，且為免跌倒
    遂以雙手手肘用力撐住門框，致受有胸壁疼痛、左顴骨部瘀
    傷、左手肘瘀傷二處及右手肘擦傷等傷害，其間被告甲○○
    於乙○○退入浴室之際，趕至臥室內欲毆打乙○○，惟因其
    次子申學偉、三女申婉君擋在乙○○面前，甲○○即以手抓
    逼已無退路之乙○○，致乙○○受有左手肘瘀傷2處、右手
    肘擦傷1處之傷害，因認被告甲○○係涉犯刑法第277條第1
    項之傷害罪嫌云云。
二、按被告未經審判證明有罪確定前，推定其為無罪。犯罪事實
    應依證據認定之，無證據不得認定犯罪事實，刑事訴訟法第
    154 條定有明文。又認定不利於被告之事實，須依積極證據
    ，苟積極證據不足為不利於被告事實之認定時，即應為有利
    於被告之認定，更不必有何有利之證據，且認定犯罪事實所
    憑之證據，其為訴訟上之證明，須於通常一般之人均不致有
    所懷疑，而得確信其為真實之程度者，始得據為有罪之認定
    ，倘其證明尚未達到此一程度，而有合理之懷疑存在時，自
    應為無罪之認定，又告訴人之告訴，係以使被告受刑事訴追
    為目的，是其陳述是否與事實相符，仍應調查其他證據以資
    審認，倘其陳述尚有瑕疵，則在未究明前，即不能遽採為斷
    罪之基礎，最高法院30年上字第816 號、76年台上字第4986
    號及52年台上字第1300號判例意旨分別可資參照。
三、公訴人認定被告甲○○涉有前開傷害犯行，無非係以告訴人
    之指訴，證人申學章、申學偉及申婉君之證述及驗傷診斷書
    等，為其主要論據。
四、訊據被告堅決否認有前開傷害犯行，辯稱：伊並未以腳踢乙
    ○○腳踝，當天伊進去浴室時，大兒子、二兒子均圍在乙○
    ○旁邊保護，伊根本打不到乙○○等語。經查：
(一)告訴人乙○○雖指訴被告於前開時地踢其腳踝，導致疼痛難
    忍，歷經數月傷勢仍未見好轉等語，然其提出卷附之財團法
    人國泰綜合醫院內湖分院家庭暴力驗傷診斷書，內容僅記載
    告訴人乙○○遭申張幸子毆傷部分即：「左顴骨部瘀傷、胸
    壁疼痛、左手肘瘀傷二處、右手肘擦傷」，並另載明其他部
    位傷口類型為「無」，有該院92年8 月12日驗傷診斷書在卷
    為憑。另卷附財團法人國泰綜合醫院內湖分院93年2月16日
     (93) 湖行字第075 號函亦僅記載：「查患者於92年8 月12
    日晚上11時25分至本院急診，主訴遭婆婆毆打致雙手及胸口
    疼痛、臉部紅腫，經醫師檢後為左髖骨部瘀傷 (3 ×2 公分
    )、 左肘瘀傷二處(1×2 公分、2 ×2 公分)、 右肘擦傷×
     (0.5 ×2 公分)、 胸璧疼痛等診斷」等語，未有告訴人主
    訴遭夫毆打或腳踝受傷情事，且告訴人提出之受傷照片，亦
    祇係臉部及手部之傷害，有卷附照片（見原審卷第62、63頁
    )可 參，是以告訴人乙○○是否因被告毆打造成身體或健康
    上傷害，既乏補強證據以供判斷，自不足遽以採信。
(二)告訴人乙○○於偵查時供稱：「他跑來時看到他媽媽跌在衣
    堆的那一幕，他要打我，故猛拉我小女兒的手，我先生因有
    小孩擋住，他用腳踢我腳踝，他還推擠我，他抓我女兒的手
    往前推，我人在我女兒後面」、「他用腳踢我，想把我著浴
    室的門，我站在浴室門檻上，我被推擠時，二手很自然放在
    門框上，手即受傷」等語；於原審審理時改稱：「她用雙手
    打我胸口，一直到她跌倒起來，又打我的臉頰，那時候我女
    兒去報警，我被打的倒在浴室地上，那時我就已經傷痕累累
    了」、「我都沒有說話，因為我女兒只看到我明顯的傷勢，
    其他的沒有講，我婆婆當天在臥室外面打我胸部二拳，我叫
    她不要碰我，我往後退，她又追進臥室打我，她打我左臉部
    一拳，這拳打我，我就往後退，靠著浴室的門，兩隻手肘是
    靠著浴室的門邊撐住受傷的，剛開始她從臥室外打我胸部兩
    拳，打到臥室內，我被電腦椅子絆倒，跌坐在浴室內，腳是
    在浴室外，我有站起來，又被我婆婆打到左臉頰」等語，關
    於係遭被告甲○○或申張幸子推擠，前後不一其詞，其所述
    顯有瑕疵。
(三)證人申學章於檢察官偵查中證稱：「我妹妹去報警，報警回
    來站在浴室前面，我妹妹離我媽媽最近，我和我弟也和我妹
    妹站一排，要隔離我媽及我阿媽，我爸爸抓我妹妹的手，當
    時可能要進去浴室，警察即來了。」等語；證人申學偉於檢
    察官偵查中證稱：「我爸爸聽到聲音過來，此時我阿媽跌到
    衣堆，再爬起來，我爸爸以為我打阿媽，我爸爸叫我名字，
    我轉過頭去，阿媽即在此時打我媽媽。」等語，均未指被告
    有踢擊或推擠告訴人之情形，亦足據為有利於被告之認定。
(四)至證人申婉君固證稱：「我爸爸用腳踢我媽媽」、「媽媽被
    爸爸踢到腳有受傷，他原本腳就有舊疾，這次她被踢走路會
    疼痛」等語（偵查卷96頁），惟與前開證據不符，且即使被
    告有踢擊告訴人之行為，亦無法認定告訴人確有受到傷害之
    結果，自難以傷害罪相繩。
(五)況依證人申學章、申學偉前開證詞及證人申婉君證稱：「我
    知道我媽媽的手受傷，但我不清楚過程，爭吵結束後我媽媽
    的手是受傷的」、「我爸爸抓住我時，我媽媽站在浴室門口
    ，然後我另一個哥哥被奶奶一直推進浴室，我有看到我媽雙
    手張開，我不知道我媽為何要把雙手張開」等語相互勾稽以
    觀（偵查卷頁96），告訴人所受傷害不排除均係申張幸子之
    毆打推擠所致，是在缺乏積極證據證明係被告甲○○所為之
    情況下，自不能徒憑告訴人前後有瑕疵之指訴遽採為斷罪資
    料。此外，復查無其他積極證據足資認定被告涉有前開傷害
    犯行，自屬不能證明其犯罪。
五、原審因予諭知被告無罪之判決，經核尚無違誤。公訴人上訴
    意旨略以：告訴人乙○○確於92年8 月12日晚間遭被告以腳
    踢傷腳踝，並致腫脹，行走不便，此情證人申婉君均在場目
    睹，證人申婉君嗣並隨同告訴人前往醫院就診，雖告訴人並
    未取得有關腳踝部分受傷之診斷證明書，然證人申婉君亦可
    證明告訴人受有傷害之結果，原審以「未備診斷證明書」，
    即認「告訴人腳踝未受傷」，應屬速斷。再告訴人係遭被告
    甲○○及申張幸子暴力相向，當日場面混亂，告訴人於偵查
    、審理時所為之陳述，或因表達能力不足，致前後所言似有
    出入，然證人申婉君於偵查中亦證稱：「我爸爸用腳踢我媽
    媽」等語，顯然告訴人之陳述應屬真實，原審遽為被告無罪
    之判決，難以服人云云。惟查：關於告訴人腳踝受傷部分，
    雖證人申婉君證稱告訴人腳踝受有傷害，然證人申婉君亦證
    稱告訴人腳部有宿疾（偵查卷96頁），是即令告訴人腳踝受
    有傷害，該傷害究係舊疾復發或被告踢擊所造成之傷害，不
    無疑問。再者，告訴人於另案聲請通常保護令之聲請書上亦
    僅載明受傷部位為臉、手部，並無關於腳踝部分，且關於腳
    踝受傷部分，自始又未能提出醫院診斷證明書以為補強證據
    ，而案發當時亦在場的證人申學章、申學偉亦均未證稱被告
    有使告訴人腳踝受傷之事實，自不得單以申婉君之證詞即認
    定告訴人確有遭被告踢擊致腳踝受傷情事。公訴人上訴意旨
    ，仍執陳詞，指摘原判決不當，為無理由，應予駁回。
據上論斷，應依刑事訴訟法第368條，判決如主文。
本案經檢察官呂光華到庭執行職務。
中　　華　　民　　國　　94　　年　　2 　　月　　2　　日
                  刑事第二十庭  審判長法  官陳貽男
                                      法  官李世貴
                                      法  官高明哲
以上正本證明與原本無異。
不得上訴。
                      　              書記官李垂福
中　　華　　民　　國　　94　　年　　2 　　月　　3 　　日
